【裁判字號】    96,訴,91
【裁判日期】    970109
【裁判案由】    返還不當得利
【裁判全文】
臺灣臺東地方法院民事判決                96年度訴字第91號
原      告  行政院農業委員會林務局臺東林區管理處
法定代理人  乙○
訴訟代理人  陳信伍    律師
被      告  甲○○
上列當事人間請求返還不當得利事件，本院於民國96年12月26日
言詞辯論終結，判決如下：
    主      文
被告應給付原告新臺幣壹佰零肆萬柒仟貳佰捌拾參元，及自民國
九十六年七月六日起至清償日止，按年息百分之五計算之利息。
訴訟費用新臺幣壹萬壹仟佰玖拾伍元由被告負擔。
    事實及理由
壹、程序方面：
一本件原告起訴後，法定代理人變更為乙○，並經新法定代理人
  具狀聲明承受，本院並已將該書狀繕本送達被告，其聲明承受
  訴訟於法核無不合，應予准許。
二被告未於言詞辯論期日到場，核無民事訴訟法第386 條各款所
  列情形，爰依原告聲請，由其一造辯論而為判決。
貳、實體方面：
一原告主張：行政院農業委員會林務局臺東林區管理處成功事業
  區第40林班地為原告所管理，被告於民國84年5 月後至84年10
  月初期間，利用其承租上開林班地採礦之機會，僱用2 名以上
  具有犯意聯絡不詳姓名年籍之成年人，使用挖土機、併裝車等
  機具，在上開林班之國有森林內，擅自開闢長達3,874 公尺之
  便道，並以電鋸多次竊取森林主產物貴重牛樟、烏心石合計13
  株，再用車輛將所竊得之森林主產物搬運離開林區。被告盜伐
  後搬離現場之材積為42.95立方公尺，被害山價新臺幣（ 下同
  ）1,349,482 元；遺留現場之被害材積為165.65立方公尺，被
  害山價為734,501 元，合計被害材積為208.60立方公尺，被害
  山價共2,083,983 元。被告上開僱使他人竊取森林主產物，為
  搬運贓物使用車輛之犯行，業經刑事判決有罪在案。又上開遺
  留現場之被害材積24.53立方公尺部分，原告已於88年3 月4日
  進行公開標售後，得款1,036,700元，故被告仍受有1,047,283
  元之利益（計算式：2,083,983-1,036,700＝1,047,283）。爰
  依民法第197條第2項提起本件訴訟，請求被告返還上開不當利
  益等語；併為聲明：被告應給付1,047,283 元，及自起訴狀繕
  本送達翌日（即96年7月6日）起至清償日止，按年息5%計算之
  利息。
二被告未於言詞辯論期日到場，惟據其所提出書狀則以：本件並
  未現場查獲盜伐林木之人，而係原告於事發多年後，依地緣關
  係，逕自認定被告為礦場主人，並加以移送。刑事庭以推測擬
  制之詞，羅織成罪，被告萬難甘服，雖提出再審以求救濟，仍
  冤抑難伸。原告起訴狀先主張「被告竊取牛樟、烏心石13株搬
  運離開林區」，嗣後又主張「經原告於88年3月4日公開標售贓
  木，得款為1,036,700元 」，倘贓木業已搬離，事後豈能公開
  標售？足見贓木顯未運離；況原告主張被告因開闢便道而砍除
  之雜木部分，亦放置現場而未載走，則贓木既未曾運離，被告
  顯然未有受任何利益，原告請求被告返還不當得利，自不足取
  等語，資為抗辯；併為聲明：原告之訴駁回。
三原告主張被告擅自在上開林班地內，砍伐林木、開闢林道，並
  盜取牛樟、烏心石等森林主產物，構成侵權行為，並依民法第
  197條第2項請求被告返還不當得利，被告則以前揭情詞置辯。
  則本件應審究者厥為被告是否構成侵權行為而有民法第197 條
  第2項之不當得利？經查：
  (一)按因故意或過失，不法侵害他人之權利者，負損害賠償責任
    ；又損害賠償之義務人，因侵權行為受利益，致被害人受損
    害者，於前項時效完成後，仍應依關於不當得利之規定，返
    還其所受之利益於被害人，民法第184條第1 項、第197條第
    2項分別定有明文
  (二)查被告因意圖為自己不法之所有，於84年5 月後至84年10月
    初期間，利用其向原告承租上開林班地採礦之機會，僱用2
    名以上具有犯意聯絡不詳姓名年籍之成年人，使用挖土機、
    併裝車等機具，在上開林班之國有森林內，擅自開闢長達3,
    874 公尺之便道，並以電鋸多次竊取原告所管理之森林主產
    物貴重牛樟、烏心石合計13株，再用車輛將所竊得之森林主
    產物搬運離開林區，被害材積共42.95 立方公尺，被害山價
    合計1,349,482 元之事實，業據原告提出臺灣臺東地方法院
    檢察署85年度偵字第175號起訴書、本院87年度訴緝字第8號
    判決書、臺灣高等法院花蓮分院91年度上更(一)字第25號判決
    書、最高法院95年度台上字3882號判決書、行政院令、臺灣
    省政府農林廳林務局組織規程、臺東林區管理處暫行編制表
    、成功事業區經營計畫書等影本各1份為證（見本院卷第7至
    20頁、第73至79頁），而被告因上開犯行，經臺灣高等法院
    花蓮分院詳敘所憑證據與認定之理由，以94年度重上更(六)字
    第107號判決判處有期徒刑1年2月，併科罰金1,349,482銀元
    ，罰金如易服勞役，以罰金總額與6 個月之日數比例折算確
    定在案之情，並經本院調閱上開偵、審全卷查明無訛，堪信
    為真實。被告空言抗辯：上開刑事案件僅係以推測擬制之詞
    ，羅織成罪，伊自難甘服云云，自殊無可取。
  (三)被告於原告管理之上開林班地盜伐林木等情，業如前述，因
    該牛樟木、烏心石等林木均屬國有，被告故意竊取之行為應
    已侵害中華民國之林木所有權，而構成侵權行為。原告為該
    林木之管理機關，是其主張依民法第197條第2項請求返還不
    當得利，洵屬有據。
  (四)被告又抗辯稱上開林木均未運離現場，故其未受有利益云云
    ，惟為原告所否認，經查：證人林永福於本院刑事庭證稱：
    看得出砍伐林木均是要木材，尤其是牛樟木，有許多林木尚
    埋在現場，運走的不多等語（見本院85年度訴字第218 號卷
    第90頁）；參以，上開林班地內之林木有僅留有樹頭，而無
    樹幹之情形，有現場照片在卷可稽（見警卷第9 至10頁），
    益徵查扣之林木僅為未運走之部分，尚有部分遭盜伐之林木
    已被搬離現場，而未及查扣，則被告所辯：被盜伐之林木均
    未搬離現場云云，顯與事實不符，自非可採。
  (五)又前臺灣省農林廳林務局於86年5 月間組隊派員調查被害材
    積，並依84年10月當時市價查定被害價格時，已就被盜伐而
    搬離現場之貴重木牛樟、烏心石共13株，及因開闢道路，遺
    留現場之受損害林木加以區分，而分別查定被盜伐部分之被
    害材積為42.95立方公尺（以遺留樹頭推估），被害價格1,3
    49,482元，及擅開道路損害林木部分之被害材積為165.65立
    方公尺（以樣區推算），被害價格734,501 元等情，業據原
    告陳述明確（見本院卷第92頁），並有原告86年11月23日86
    東政字第7870號函文1份在卷可稽（見本院87年度訴緝字第8
    號卷第1 至46頁）。至於，原告於84年10月向臺灣臺東地方
    法院檢察署查報被害材積及山價時，雖查報被盜伐貴重木（
    牛樟、烏心石合計13株）之被害材積為19.39 立方公尺，被
    害價格為456,905元；擅開道路損害林木之被害材積為76.59
    立方公尺，被害價格102,463 元之情（見警卷第14頁至15頁
    ），然該次查定既未依前臺灣省林務局臺灣林產處分調查用
    立木材積表所規定之一般樹種立木材積之計算方式（計算方
    式為胸高直徑平方×0.79×樹高×形數0.45，見本院卷第94
    頁）計算被害材積，而應以原告於86年5月間所為之第2次查
    定較為可採，且原刑事判決所確認之事實，亦同此認定，自
    堪信為真。是被告抗辯：原告計算標準不一，莫衷一是云云
    ，顯不可取。
  (六)次按受領人於受領時知無法律上之原因或其後知之者，應將
    受領時所得之利益或知無法律上之原因時所現存之利益，附
    加利息，一併償還，此為民法第182條第2項前段所明定。查
    本件被告既已利用車輛將所竊得之牛樟、烏心石共13株森林
    主產物搬運離開上開林班地林區，上開林木即處於被告可得
    管領之範圍，則被告因此取得盜伐所得林木之不法利益，而
    致原告受有損害甚明。上開林木現雖已不存在，然被告所受
    之利益當難認為不存在，原告主張以上開林產物之山價為計
    算被告為返還所盜伐森林主產物之標準，尚屬有據，並為合
    理。本件被告盜伐竊取之林木有牛樟、烏心石13株，其材積
    為42.92立方公尺，山價為1,349,482 元之事實，業如前述，
    依上開規定，被告自負有將受領時所得利益1,349,482 元返
    還與原告之義務，而原告僅主張被告返還其中1,047,283 元
    ，尚屬有據。
  (七)至於，原告於88年3月4 日進行公開標售牛樟（材積24.53立
    方公尺 ），得款1,036,700元部分，因原告已陳明查定時，
    係就盜伐被搬出及遺留之林木分別計算等語，而標售之材積
    ，係留置現場之贓物之情，業據原告以94年3 月22日東政字
    第0947210275號函文函覆臺灣高等法院花蓮分院（見該院94
    年度重上更(五)字第15號卷第40頁），此部分材積既未經被告
    搬離現場，足認被告未受利益，原告自不得請求返還之，亦
    不在損益扣抵之範圍，附此敘明。
 (八)從而，原告依民法第197條第2項支規定，訴請被告給付1,04
    7,283元，及自起訴狀繕本送達翌日（即96年7月6 日）起至
    清償日止，按年息5%計算之利息，核屬有據，應予准許。
四本件事證已臻明確，兩造其餘之攻擊防禦方法，核與判決之基
  礎無影響，毋庸一一論述，併此敘明。
五訴訟費用：第一審訴訟費用（裁判費）11,395元由被告負擔。
六結論：本件原告之訴為有理由，依民事訴訟法第385條第1項前
  段、第78條，判決如主文。
中    華    民    國    97    年    1     月    9     日
                  民事庭審判長法  官  楊智勝
                              法  官  黃珮茹
                              法  官  陳君鳳
以上正本係照原本作成。
如對本判決上訴，須於判決送達後20日內向本院提出上訴狀。
中    華    民    國    97    年    1     月    9     日
                                書記官  莊永利


司法院資訊處製作；財團法人民間司法改革基金會備份。
